臺灣高等法院臺中分院刑事判決
111年度上訴字第1358號
上  訴  人  
即  被  告  廖千榜


上列上訴人即被告因家庭暴力防治法之傷害案件，不服臺灣臺中
地方法院111年度訴字第46號中華民國111年5月4日第一審判決（
起訴案號：臺灣臺中地方檢察署110年度偵字第29876號），提起
上訴，本院判決如下：
    主  文
上訴駁回。
    犯罪事實
一、乙○○與甲○○為夫妻，2人具有家庭暴力防治法第3條第1款所
    定之家庭成員關係。詎乙○○因細故對甲○○心生不滿，竟基於
    傷害之犯意，先將車牌號碼000-0000號普通重型機車（下稱
    Ａ車）之車牌卸下以躲避追緝，再於民國110年7月19日上午6
    時18分許，攜帶鐵棍並騎乘Ａ車，前往甲○○上班必經路線即
    臺中市西屯區工業區28路與32路交岔路口等候甲○○，嗣於同
    日上午6時19分許，甲○○騎乘車牌號碼000-0000號普通重型
    機車（下稱Ｂ車）行經上開交岔路口時，乙○○即騎乘Ａ車先撞
    倒甲○○所騎乘之Ｂ車，再下車手持鐵棍猛力持續毆打甲○○臉
    部及身體等多下，致甲○○因而受有左側多根肋骨骨折併創傷
    性氣胸、左脛骨開放性骨折、頸部挫傷併左頸血腫、臉部挫
    傷、下唇瘀傷、四肢多處挫傷併左手背、左肘撕裂傷等傷害
    。
二、案經甲○○訴由臺中市政府警察局第六分局報請臺灣臺中地方
    檢察署檢察官偵查起訴。
    理    由
壹、關於證據能力部分：
一、按被告以外之人於審判外之言詞或書面陳述，除法律有規定
    者外，不得作為證據，刑事訴訟法第159條第1項定有明文。
    查證人即告訴人甲○○於警詢所為陳述，屬被告以外之人於審
    判外所為之陳述，而被告既爭執證人甲○○於警詢之證述無證
    據能力（見本院卷第32頁），本院審酌證人甲○○已於本院審
    理時以證人身分到庭具結作證，並經檢察官、被告為交互詰
    問，且無刑事訴訟法第159條之2及第159條之3所規定得為證
    據之例外情形存在，揆諸前揭規定，關於本案被告涉犯傷害
    犯行之事實認定，應認證人甲○○於警詢所為陳述，無證據能
    力。
二、除刑事訴訟法第159條之1至第159條之3之情形外，下列文書
    亦得為證據：「一、除顯有不可信之情況外，公務員職務上
    製作之紀錄文書、證明文書。二、除顯有不可信之情況外，
    從事業務之人於業務上或通常業務過程所須製作之紀錄文書
    、證明文書。三、除前二款之情形外，其他於可信之特別情
    況下所製作之文書」，刑事訴訟法第159 條之4 定有明文。
    又刑事訴訟法第159條之4第2款所稱從事業務之人於業務上
    或通常業務過程所須製作之紀錄文書、證明文書，因係於通
    常業務過程不間斷、有規律而準確之記載，且大部分紀錄係
    完成於業務終了前後，無預見日後可能會被提供作為證據之
    偽造動機，其虛偽之可能性小，除非該等紀錄文書或證明文
    書有顯然不可信之情況，否則有承認其為證據之必要。醫院
    診斷證明書係病患就診或就醫，醫師就其診斷治療病患結果
    ，所出具之證明書。醫師法第17條規定，醫師如無法令規定
    之理由，不得拒絕診斷書之交付。醫師係從事醫療業務之人
    ，病患如純為查明病因並以接受治療為目的，而到醫療院所
    就醫診治，醫師於例行性之診療過程中，對該病患所為醫療
    行為，於業務上出具之診斷書，屬於醫療業務上或通常醫療
    業務過程所製作之證明文書，自該當於上開條款所指之證明
    文書（最高法院95年度台上字第5026號判決要旨參照）。查
    卷附之有關告訴人甲○○於110年7月19日上午6時19分許因遭
    被告傷害後，於同日上午6時49分經送至臺中榮民總醫院急
    診，由醫師本於其專業知識為告訴人甲○○進行醫療行為後，
    於此業務上而製作前述診斷證明書，具有相當之中立性，且
    對告訴人甲○○因此所受傷害之待證事項具有相當關聯性，並
    無顯不可信之情況，依刑事訴訟法第159條之4第2 款之規定
    ，自有證據能力。
三、照相機拍攝之照片，係依機器之功能，攝錄實物形貌而形成
    之圖像，除其係以人之言詞或書面陳述為攝取內容，並以該
    內容為證據外，錄製之畫面、照片所呈現之圖像，並非屬人
    類意思表達之言詞或書面陳述，當不在刑事訴訟法第159條
    第1項所規定「被告以外之人於審判外之言詞或書面陳述」
    之範圍內，其有無證據能力，自應與一般物證相同，端視其
    取得證據之合法性及已否依法踐行證據之調查程序，以資認
    定（最高法院97年度台上字第3854號判決意旨參照）。本件
    卷附之監視器錄影畫面翻拍照片係屬機械性紀錄特徵，也就
    是認識對象的是攝影機或錄影鏡頭，透過鏡頭形成的畫面存
    入或映寫入硬碟或底片，然後儲存於硬碟或還原於照相紙上
    ，故攝影機、監視錄影器錄製之畫面及照相中不含有人的供
    述要素，在現實情形與作為傳達結果的錄影及照相，在內容
    上的一致性是透過機械的正確性來加以保障的，在錄影或照
    相中並不存在人對現實情形的知覺、記憶，在表現時經常可
    能發生的錯誤（如知覺的不準確、記憶隨時間推移而發生的
    變化），故依前述論述意旨，上揭監視器錄影畫面翻拍照片
    屬非供述證據，並無傳聞法則之適用，且係透過攝錄後由機
    器播放後再經沖印所得，而與本件犯罪事實具有關聯性，依
    法自得作為證據，而有證據能力。　　
貳、實體部分：　　　
一、訊據被告固坦承Ａ車為其所有，且其於110年7月19日曾至臺
    中市西屯區工業區附近等情不諱，惟矢口否認有何傷害犯行
    ，辯稱：伊於該日曾至臺中市西屯區工業區附近找有無聘用
    員工之公告，惟伊並沒有毆打甲○○，監視器畫面中動手傷害
    甲○○之人並非伊云云。
二、認定犯罪事實所憑之證據及理由：
　㈠被告與告訴人甲○○為夫妻，2人具有家庭暴力防治法第3 條第
    1款所定之家庭成員關係。告訴人於110年7月19日上午6時19
    分許，騎乘Ｂ車行經臺中市西屯區工業區28路與32路交岔路
    口時，遭某騎乘機車之成年男子故意撞倒，嗣後該男子並持
    鐵棍毆打其臉部及身體等處，致告訴人因而受有左側多根肋
    骨骨折併創傷性氣胸、左脛骨開放性骨折、頸部挫傷併左頸
    血腫、臉部挫傷、下唇瘀傷、四肢多處挫傷併左手背、左肘
    撕裂傷等傷害等情，業據被告於警詢、偵訊、原審準備程序
    與審理時均坦認屬實（見110年度偵字第29876號卷〈下稱偵
    卷〉第15至18頁、第75至77頁；原審卷第33至39頁、第57至6
    6頁），核與證人即告訴人甲○○於本院審理時證述之情節（
    見本院卷83至84頁）大致相符，並有告訴人甲○○之臺中榮民
    總醫院受理家庭暴力事件驗傷診斷書、監視器錄影畫面照片
    、甲○○之傷勢照片、家庭暴力通報表、車號000-0000號之車
    輛詳細資料報表、臺中市政府警察局第六分局110年10月14
    日中市警六分偵字第1100129603號函暨所附傷害案監視器翻
    拍照片、車號000-0000號之車號查詢機車車籍各1份（見偵
    卷第27至37頁、第39至43頁、第45至47頁、第61頁、第65至
    71頁、第81頁）在卷可稽，並有監視器錄影畫面光碟1片在
    卷可佐，是以此部分事實自堪先予認定。
　㈡證人即告訴人甲○○於本院審理時結證稱：（問：請妳描述一
    下本案事情的發生經過？）去（110）年7月19日我早上6點
    多去上班，我就騎著我的機車到我公司32路口那邊，我就看
    到一臺重機在那邊等我，我一看就知道是我老公，我要閃就
    來不及了，他用他的機車車頭跟我的車頭對撞，讓我倒下去
    ，我倒下去的時候，我就遠遠看到他拿鐵棒一直打我，我的
    眼睛都張不開，我要喊聲音都喊不出來【證人甲○○哭泣】。
    （問：妳怎麼知道那是妳老公？）因為我一看他的體型就知
    道，還有那個機車我看就知道是他的。（問：被告用鐵棍打
    妳的時候有講什麼嗎？）他都沒有講話。（問：妳之前在派
    出所製作筆錄，那時對警方所講的都是實在的嗎？）實在的
    。（問：〈提示本院卷第37至45頁供證人甲○○閱覽〉請妳指認
    一下哪一臺機車是妳先生乙○○騎的？妳先生是不是騎這一類
    型號的機車？）第43頁車牌號碼000-0000號後方向燈這個型
    式。（問：妳怎麼樣確定是妳先生?）我是看他的體型，我
    一看就知道是他。（問：當時妳跟妳先生是有什麼糾葛嗎？
    ）7月18日那一天他就是為了要借網路還有紓困貸款在跟我
    吵架，那一天他在我住的套房那邊拉我頭髮，我就下樓去警
    察局，我一邊騎機車一邊哭，警察跟我回來的時候，他剛好
    要回去了，警察把他我家裡的鑰匙拿起來，叫他以後不要來
    了，後來到下午的時候，我把門鎖換掉，他就很生氣，我沒
    有開門要下樓，後來7月19日早上6點多，他就在那邊等我，
    就打我了等語（見本院卷第83至84頁）。依證人甲○○上開證
    述，足認被告確於110年7月18日上午因故與證人甲○○吵架而
    對證人甲○○施報，經證人甲○○報警而引起被告之不滿，故被
    告於翌（19）日上午6時許，騎乘Ａ車，前往證人甲○○上班公
    司32路口等候證人甲○○出現，證人甲○○騎至案發地一看即知
    道係被告，惟已來不及閃躲，被告即以其機車車頭撞擊證人
    甲○○之機車車頭，而將證人甲○○撞倒在地後，被告即拿鐵棒
    一直毆打證人甲○○成傷。
　㈢原審當庭勘驗現場監視器錄影光碟畫面，勘驗結果如下（見
    原審卷第35至36頁）：
　　【畫面時間06：18：34 至 06：19：37】
　　有一人頭戴安全帽，穿著藍色外套、長褲（下稱甲車騎士）
    ，騎乘一輛未懸掛車牌之紅色機車（下稱甲車）從畫面右上
    方出現，並且來到畫面右上方之路口前停等，甲車騎士時不
    時的左右轉頭察看左右兩邊。
　　【畫面時間06：19：38 至 06：19：47】
　　畫面左上方出現有人騎乘機車（下稱乙車）出現，跨越道路
    騎向右上方之路口，在該路口前乙車突然停下，甲車騎士則
    騎乘甲車撞向乙車，甲車之車頭直接撞擊乙車之車頭，導致
    乙車人車倒地，但乙車騎士以右手撐在地面隨即站起；與此
    同時，甲車騎士也立即下車，下車時手上拿著一根棍棒。【
    畫面時間06：19：48 至 06：20：25】
　　甲車騎士一來到乙車騎士面前就持棍棒開始毆打乙車騎士，
    乙車騎士被毆打倒在馬路上，甲車騎士仍不斷持續地毆打乙
    車騎士。
　　【畫面時間06：20：26 至 06：20：56】
　　甲車騎士毆打乙車騎士結束，就隨即要騎乘甲車離開，甲車
    騎士騎乘甲車往畫面左上方騎去，最後消失在畫面之中。
　　依上開勘驗結果及監視器錄影畫面截圖（見偵卷第65頁、第
    71頁），足認該名騎乘甲車撞擊告訴人所騎乘之Ｂ車（即勘
    驗筆錄所指之乙車），並下車手持鐵棍毆打告訴人之不詳成
    年人，當日身穿藍色連帽外套且帽身與上衣同色，頭戴淺色
    安全帽，而該安全帽後側均有一塊近似Ｔ型黑色飾片，且其
    所騎乘機車之後方向燈款式均係「燈具位置在後擋泥板兩側
    （車牌上方），以兩個細長型燈具向外側延伸之設計」，再
    其所騎乘機車車身（座墊下方部分）之顏色均係紅色，核與
    同日上午6時25分許，於臺中市西屯區工業區1路與16路交岔
    路口，騎乘懸掛車牌000-0000號機車即Ａ車之人之外型及打
    扮相同，且所騎乘機車均為紅色車身（見本院卷第61至67頁
    ），再證人即告訴人甲○○於本院審理時經提示本院上開監視
    器翻拍比對照片，其亦證稱從該照片可看出該人即係被告（
    見本院卷第77頁），是以騎乘懸掛車牌號碼000-0000號機車
    即Ａ車之人與以機車將告訴人撞倒後即下車，手持鐵棍毆打
    告訴人之人顯為同一人即被告，應堪認定。
　㈣被告雖以前詞置辯，然查：　
　⒈被告於偵訊自陳：偵卷第71頁所攝得騎乘Ａ車出沒於工業區1 
    路與16路交岔路口之人為其等語（見偵卷第76頁），佐以
　　GOOGLE MAP地圖所示（見原審卷第43頁），自告訴人遭毆打
    位置前往工業區1路與16路交岔路口，距離約1.8公里，依據
    清晨6時許工業區車輛不多一般機車速及掛上車牌需費時間
    ；而告訴人遭毆打後，該不詳成年人騎乘機車離開現場之時
    間為當日6時20分許，而後續騎乘Ａ車出沒於工業區1路與16
    路交岔路口處遭監視器攝得之時間則為同日6時25分許，期
    間間隔約5分鐘。從而，綜合前揭所述，被告與該不詳成年
    人不僅身著衣物、所戴安全帽等外型均相同，且出沒之時間
    、地點亦與監視器畫面所攝得之影像相吻合，而證人甲○○於
    本院審理時亦確切證稱其係遭被告騎乘機車撞倒，被告再下
    車手持鐵棍毆打其，證人甲○○並於證述時不斷哭泣，又稱其
    現在一直發抖等語（見本院卷第83至84頁、第78頁），足認
    該名毆打告訴人之人即為被告無疑。
　⒉再被告先於110年7月26日警詢辯稱：我並沒有在110年7月19
    日上午6時許出沒於臺中市西屯區工業路處，我當時正在前
    往上班途中，我剛從臺中市○○區○○○路○○○巷○○號出門不久。
    我當天從住處出門後，騎乘Ａ車右轉遊園南路後右轉新興路
    直行，直到路過全家龍井龍后店後，於路邊購買早餐，買完
    後就右轉小巷子並左轉臺灣大道，最後直行至臺中港。我很
    肯定當日並沒有進入西屯工業區等語（見偵卷第15至18頁）
    ；嗣被告於110年11月4日偵訊則改口稱：我當初警詢時很想
    睡，但我事後回想，我當天確實有進入西屯區工業區34、35
    、36、37路附近，但我並沒有經過32路。我當時沿著28路直
    行，並且繞進去34、35、36、37路查看應徵公告，但我並沒
    有經過32路，也沒有傷害甲○○等語（見偵卷第75至77頁）。
    惟衡以常情，被告起先於110年7月26日製作警詢筆錄時，距
    離案發日即110年7月19日僅7日之久，且於員警詢問過後，
    經員警提示其筆錄，亦表示上開筆錄為其出於自由意識之陳
    述，復簽名捺印於其上，此有被告簽名可稽（見偵卷第18頁
    ），其中並未見被告有何向員警反應其精神狀況不佳而難以
    回應或無法回想之情，反而可見其堅定地向員警陳述其上班
    路線，且就其整個行進過程描述甚為詳盡，並表示其很肯定
    當日並沒有進入西屯工業區，顯無被告於原審審理時所辯：
    我當時很想睡覺，我只有點頭、低頭等語（見原審卷第63頁
    ）之情事，實難認被告事後改口稱其當日精神不濟之辯解為
    可採。職此，足認被告前揭於警詢、偵查中所述前後顯然矛
    盾、反覆不一，可見被告顯有因證據顯現程度之多寡，而翻
    異其詞之情形，益徵其所為辯解並無足採。
　㈤綜上所述，被告上開所辯顯係事後卸責之詞，不足採信。本
    案事證已臻明確，被告上開傷害犯行堪予認定，應依法予以
    論罪科刑。
三、論罪部分：
　㈠按家庭暴力防治法所稱之「家庭暴力」者，謂家庭成員間實
    施身體、精神或經濟上之騷擾、控制、脅迫或其他不法侵害
    之行為；又家庭暴力罪者，謂家庭成員間故意實施家庭暴力
    行為而成立其他法律所規定之犯罪，家庭暴力防治法第2條
    第1款、第2款分別定有明文。查被告與告訴人為夫妻關係，
    2人具有家庭暴力防治法第3條第1款所定之家庭成員關係。
    被告所為傷害犯行，係屬家庭成員間實施身體上不法侵害之
    行為，構成家庭暴力防治法之家庭暴力罪，惟因家庭暴力防
    治法對此並無刑罰規定，自應依刑法規定論處。是核被告所
    為，係犯刑法第277條第1項傷害罪。
　㈡被告基於傷害之故意，先以機車撞倒告訴人所騎乘之機車後
    ，再下車手持鐵棍猛力持續毆打告訴人臉部及身體等多下之
    行為，均係於緊密時間內，在同地先後為之，侵害同一法益
    ，各行為之獨立性極為薄弱，應以包括一行為予以評價，較
    為合理，而屬接續犯，應論以一罪。
四、原審以被告上開傷害犯行事證明確，適用刑事訴訟法第299
    條第1項前段，家庭暴力防治法第2條第2款，刑法第277條第
    1項，刑法施行法第1條之1第1項等規定，並以行為人之責任
    為基礎，審酌被告與告訴人為配偶關係，渠等原應本於夫妻
    間互敬互重之態度相處，然被告僅因細故即不思以和平途徑
    解決，反而率予出手毆打告訴人，且手段甚為惡劣，所為誠
    應予以嚴懲。再參酌告訴人本案因被告傷害行為所受傷勢非
    輕，且被告除為避免遭員警追緝，而刻意將機車車牌卸下，
    以圖免受刑責處罰之行為外，犯後復矢口否認犯行，而有依
    證據之多寡隨意變異其說詞之舉止，在在可見被告對於自己
    之違法行為欠缺悔悟改過之具體表現；兼衡被告於原審審理
    時自陳之智識程度、經濟及家庭生活狀況（見原審卷第65頁
    ）等一切情狀，復參酌檢察官亦請求從重量刑等情節，量處
    被告有期徒刑7月，以示懲儆。並就沒收部分敘明：㈠未扣案
    之鐵棍1支及Ａ車1輛，係被告為本案傷害犯行所用之物，鐵
    棍部分因該物品取得容易、替代性高，亦無積極證據認定現
    仍存在，且對被告施以上開所示刑期之法律效果，已足夠達
    法秩序之保護，是就上開之物宣告沒收，欠缺刑法上之重要
    性，爰依刑法第38條之2第2項規定，不予宣告沒收或追徵。
    ㈡而Ａ車部分，原審審酌上開車輛屬日常生活所需之物，復與
    被告本案傷害犯行間未有何不可或缺之關聯，不具特殊性，
    則縱予沒收、追徵，於後續犯罪之預防仍難認有顯著之效益
    ，亦認不具刑法上之重要性，尤其車輛具相當經濟價值，倘
    予沒收、追徵，亦有過苛之虞，揆諸前揭規定，亦不為沒收
    、追徵之宣告，併予指明。經核原審判決認事用法核無違誤
    ，量刑亦屬妥適。
五、關於上訴理由之審酌：　　
　㈠被告上訴意旨略以：案發時被告並未在場，亦無打傷甲○○，
    上開案情係甲○○自己之想像，請甲○○拿出證據，原判決所認
    定之事實顯有違誤，請撤銷原判決，改諭知被告無罪等語。
　㈡本院查：
　⒈被告確有於上開時地傷害告訴人之事實，是以被告所為自構
    成刑法第277條第1項傷害罪，已如前述（詳理由欄貳、二所
    述），是以被告仍持前詞否認傷害犯行為，其上訴所陳即無
    足採。
　⒉刑罰之量定，屬法院自由裁量之職權行使，應審酌刑法第57
    條所列各款事由及一切情狀，為酌量輕重之標準，並非漫無
    限制；量刑輕重係屬事實審法院得依職權自由裁量之事項，
    苟已斟酌刑法第57條各款所列情狀而未逾越法定刑度，不得
    遽指為違法；且在同一犯罪事實與情節，如別無其他加重或
    減輕之原因，下級審量定之刑，亦無過重或失輕之不當情形
    ，則上級審法院對下級審法院之職權行使，原則上應予尊重
    （最高法院72年台上字第6696號、75年台上字第7033號判例
    及85年度台上字第2446號判決意旨參照）。原判決認定被告
    所犯上開傷害罪，所憑之證據業經詳細調查審酌，經核並無
    違背證據法則及論理法則，且量刑方面，審酌被告與告訴人
    為夫妻，率予出手毆打告訴人，且手段甚為惡劣，所為誠應
    予以嚴懲，再參酌告訴人本案因被告傷害行為所受傷勢非輕
    ，且被告除為避免遭員警追緝，而刻意將機車車牌卸下，以
    圖免受刑責處罰之行為外，犯後復否認犯行，而有依證據之
    多寡隨意變異其說詞之舉止，在在可見被告對於自己之違法
    行為欠缺悔悟改過之具體表現；兼衡被告之智識程度、家庭
    生活與經濟狀況等一切情狀，量處有期徒刑7月，並無量刑
    過重或違反比例、公平原則之情形。原審既已依刑法第57條
    之規定，審酌被告上開一切情狀而於法定刑度內量處有期徒
    刑7月，且被告下手兇殘，並造成告訴人受有左側多根肋骨
    骨折併創傷性氣胸、左脛骨開放性骨折、頸部挫傷併左頸血
    腫等多處傷害，使告訴人身心均受相當大之創傷，於案發一
    年後至本院證述其被害經過仍不斷哭泣，並稱其在庭上一直
    發抖，且被告至今對於其自己之違法行為仍欠缺悔悟改過之
    具體表現，是以原判決顯無量刑過重之情形，且被告於本院
    審理時並未再提出其他有利之證據或辯解，是原判決量刑並
    無不妥適之處。
  ⒊綜上所述，本案被告上訴意旨所陳均無足採，且被告在本院
    並未提出其他有利之證據或辯解，被告上訴為無理由，應予
    以駁回其上訴。
據上論結，應依刑事訴訟法第368 條，判決如主文。
本案經檢察官潘曉琪提起公訴，檢察官李芳瑜到庭執行職務。
中　　華　　民　　國　　111 　年　　9 　　月　　6 　　日
              刑事第二庭　  審判長法　官　何志通
                                  法　官　吳進發
                                  法　官　石馨文
以上正本證明與原本無異。
如不服本判決應於收受送達後二十日內向本院提出上訴書狀，其
未敘述上訴理由者，並得於提起上訴後二十日內向本院補提理由
書（均須按他造當事人之人數附繕本）「切勿逕送上級法院」。
因疫情而遲誤不變期間，得向法院聲請回復原狀。
                                  書記官  陳儷文 　　　
中　　華　　民　　國　　111 　年　　9 　　月　　6 　　日
附錄論罪科刑法條
刑法第277條
傷害人之身體或健康者，處五年以下有期徒刑、拘役或五十萬元
以下罰金。
犯前項之罪，因而致人於死者，處無期徒刑或七年以上有期徒刑
；致重傷者，處三年以上十年以下有期徒刑。